最高法院刑事判決　　　　　　九十六年度台上字第二七三四號
上　訴　人　甲○○
上列上訴人因偽造文書案件，不服台灣高等法院中華民國九十三
年八月十日第二審判決（九十二年度上訴字第四四五八號，起訴
案號：台灣台北地方法院檢察署九十年度偵續一字第六七號），
提起上訴，本院判決如下：
    主  文
原判決撤銷，發回台灣高等法院。
    理  由
本件原判決認定上訴人甲○○之父張萬居（已於民國八十七年十
月二十六日死亡）曾於民國八十六年十一月間，向代書高洋志表
示擬將如原判決附表（按原判決並無附表之記載）所示之土地移
轉登記予上訴人所有，惟並未授權上訴人辦理上述土地之所有權
移轉登記手續。上訴人為取得上揭土地之所有權，明知張萬居於
八十七年八月二十六日以後，因罹患老年癡呆症，意識介於混亂
與昏迷之間，並無辨別事理之能力，竟仍於八十七年八月間某日
，委託高洋志之女兒高秋蓉辦理上揭土地移轉登記手續。高秋蓉
備妥土地登記申請書及土地建築改良物贈與所有權移轉契約書（
原判決略稱為「贈與契約書」）後，於同年九月十五日託上訴人
持交張萬居用印。上訴人明知未獲得張萬居之授權，竟於同（十
五）日至同年月十七日之間之某日，在其位於台北市○○區○○
路三段二Ｏ二號二樓住處，執張萬居之手捺指印，並盜蓋張萬居
之印章各一枚於土地登記申請書之申請人欄及贈與契約書之贈與
人欄上，而偽造張萬居名義之土地登記申請書及土地建築改良物
贈與所有權移轉契約書各一份，旋於同年月十七日，交由不知情
之代書高秋蓉持以向台北市古亭地政事務所申請將上揭土地移轉
登記為上訴人所有，致該地政事務所承辦公務員將此不實之事項
登載於其職務上所掌管之土地登記謄本，足以生損害於張萬居及
地政機關對土地管理之正確性等情。因而撤銷第一審判決，改判
仍依牽連犯關係從一重論處上訴人行使偽造私文書，足以生損害
於公眾及他人罪刑，固非無見。
惟查：(一)、按有罪判決書之事實欄及其引為事實一部之附表欄，
均為論罪科刑及適用法律之依據，凡與適用法令有關之事實，必
須於有罪判決書之事實欄或其附表欄內予以明確認定詳細記載，
始足以為論罪科刑之基礎。原判決事實欄載稱上訴人之父張萬居
向代書高洋志表示要將「附表所示」之土地移轉給上訴人，惟未
授權上訴人辦理「附表所示」土地移轉登記，詎上訴人竟偽造張
萬居名義之土地登記申請書及贈與契約，交由不知情之高秋蓉持
向台北市古亭地政事務所將「如附表所示」之土地申請移轉登記
為其所有等情。然稽之原判決並無其所謂「附表」之記載，致此
部分事實未臻明白，依上述說明，自不足以為論罪科刑及適用法
律之依據。(二)、按除有特別規定外，已受請求之事項未予判決或
未受請求之事項予以判決者，其判決為當然違背法令，刑事訴訟
法第三百七十九條第十二款定有明文。本件公訴意旨指上訴人在
其所偽造之前揭「土地登記申請書」上，盜用張萬居之印鑑章三
枚（即備註欄、申請人欄及訂定契約人欄各一枚）等情。原判決
認定上訴人僅盜用張萬居之印章一枚在「土地登記申請書」申請
人欄上，而就此部分加以判決。但其對於公訴意旨所指上訴人另
盜用張萬居印鑑章各一枚於該土地登記申請書之「備註欄」及「
訂定契約欄」上之行為，是否成立犯罪？並未一併加以審判或說
明，依上述規定，自有已受請求之事項而未予判決之違法。又本
件檢察官起訴書並未記載上訴人有偽造張萬居名義之「贈與契約
書」，並於該贈與契約書贈與人欄上「盜蓋張萬居印章一枚」之
事實，原判決一併就上述事實加以審判，但並未說明其何以得就
起訴書所未記載之事實一併加以審判之理由，亦有理由不備之可
議。(三)、按刑法處罰偽造文書罪之主旨，所以保護文書之實質的
真正，故不僅作成之名義人須出於虛捏或假冒，即文書之內容，
亦必出於虛構，始負偽造之責任（本院二十年上字第一○五○號
判例意旨參照）。又刑法上偽造文書罪之成立，以足以生損害於
公眾或他人為特別要件，若僅具偽造之形式，而實質上並不足以
生損害之虞者，尚難構成本罪（本院四十九年台非字第一八號判
例意旨參照）。故行為人雖有假冒他人名義而製作文書之行為，
但其所製作文書之內容若無虛構不實之情形，或在實質上並不足
以生損害於公眾或他人之虞者，即與刑法偽造文書罪之構成要件
不合，自不能遽依該罪相繩。原判決於理由二之(五)內說明：「偽
造文書主要在保障文書作成名義人之真正，亦即無制作權人冒用
他人名義而制作該文書，即構成偽造文書罪，至於內容是否為真
實則在所不問」云云（見原判決第七頁第十七行至第八頁第一行
）。其認為祇要無製作權人冒用他人名義而製作文書，不問其所
製作文書之內容是否出於虛構，亦不論其製作文書之結果是否足
以生損害於公眾或他人之虞，均一律構成偽造（公、私）文書罪
，依上述說明，其法律見解不無商榷餘地。(四)、原判決認定上訴
人分別盜用張萬居之印章「各一枚」於其所偽造之前述土地登記
申請書之「申請人欄」，及贈與契約書之「贈與人欄」內。但卷
查上述「土地登記申請書」，除其「申請人欄」內蓋有「張萬居
」之印文一枚外，其「備註欄」內亦蓋有「張萬居」之印文一枚
（見九十年度偵續一字第六七號偵查卷第三十五頁正面及背面）
。而上述「贈與契約書」除「贈與人」欄下端（即蓋章欄）蓋有
「張萬居」之印文一枚外，其上端（即姓名或名稱欄）亦蓋有「
張萬居」之印文一枚（見同上偵查卷第三十六頁背面）。若上述
印文均係上訴人所盜蓋，則上訴人在上述二份文件上分別盜用張
萬居之印章各二枚，共四枚；原判決認定上訴人分別在該二份文
件上各盜用張萬居之印章一枚，即與卷存上述資料內容不符。究
竟上述土地登記申請書「備註欄」，及贈與契約書「贈與人欄」
上端（即姓名或名稱欄）所示「張萬居」之印文各一枚，是否亦
為上訴人所盜蓋？此與本件犯罪事實之認定有關，自有一併調查
明白之必要。原審對此未一併根究調查明白，遽行判決，尚嫌調
查未盡。又原判決認定上訴人利用其父張萬居罹患老年癡呆症，
並無辨別事理能力之機會，明知未獲張萬居之授權，竟「執張萬
居之手捺指印」等情。但其對於上訴人究竟執張萬居之手捺指印
於何項文書上（土地登記申請書？贈與契約書？或兩者皆有？）
？其捺張萬居之指印共計幾枚？均未於事實欄內詳加認定記載明
白。且原判決對於上訴人利用張萬居罹患老年癡呆症而無辨別事
理能力之機會，擅自「執張萬居之手捺指印」之行為應如何論究
？亦未於理由內加以論敘說明，亦嫌理由不備。(五)、按卷宗內之
筆錄及其他文書可為證據者，應向被告宣讀，或告以要旨；又證
物應示被告，令其辨認，如係文書而被告不解其意義者，應告以
要旨，刑事訴訟法第一百六十四條、第一百六十五條第一項分別
定有明文。故採為判決基礎之證據資料，必須經過調查程序，以
顯出於審判庭者，始與直接審理主義相符，否則其所踐行之訴訟
程序，即屬違背法令。原判決認定上訴人偽造其父張萬居名義之
「土地登記申請書」及「土地建築改良物贈與所有權移轉契約書
」各一份後，交由不知情之代書高秋蓉持向台北市古亭地政事務
所申請將張萬居所有之土地移轉登記為上訴人所有，致該地政事
務所承辦公務員將此不實之事項登載於其職務上所掌管之「土地
登記謄本」等情，而併論以刑法第二百十六條、第二百十條之行
使偽造私文書罪，及同法第二百十四條之使公務員登載不實公文
書罪。然其對於卷內所附之「土地登記申請書」、「土地建築改
良物贈與所有權移轉契約書」及「土地登記謄本」等重要證據資
料，均未於審判期日踐行調查程序，亦未提示予上訴人閱覽、辨
認或告以要旨，依上述規定及說明，其所踐行之訴訟程序自非適
法。又上述證據資料對於證明原判決所認定之犯罪事實均具有重
要之關係，但原判決卻未於理由內說明其對於上述證據資料審酌
之情形及得心證之結果，亦有理由不備之可議。本件上訴意旨雖
未指摘及此，然以上諸端均為本院得依職權調查之事項，應認原
判決有撤銷發回之原因。又原判決關於不另為無罪諭知部分，因
與發回部分具有審判不可分關係，亦應一併發回，附此敘明。
據上論結，應依刑事訴訟法第三百九十七條、第四百零一條，判
決如主文。
中　　華　　民　　國　九十六　年　　五　　月　 十七　 日
                      最高法院刑事第十二庭
                          審判長法官  池　啟　明
                                法官  王　居　財
                                法官  郭　毓　洲
                                法官  韓　金　秀
                                法官  黃　梅　月
      本件正本證明與原本無異
                                      書  記  官
中　　華　　民　　國　九十六　年　　五　　月　二十一　日
                                                      V
